【裁判字號】    89,台上,5117
【裁判日期】    890824
【裁判案由】    違反稅捐稽徵法
【裁判全文】
最高法院刑事判決                              八十九年度台上字第五一一七號
    上   訴   人  台灣高等法院高雄分院檢察署檢察官
    上訴人即被告  甲○○  男
右上訴人等因被告違反稅捐稽徵法案件，不服台灣高等法院高雄分院中華民國八十七
年六月十七日第二審判決（八十七年度上訴字第九五六號，起訴案號：台灣高雄地方
法院檢察署八十六年度偵字第二一八四五號），提起上訴，本院判決如左：
    主  文
原判決撤銷，發回台灣高等法院高雄分院。
    理  由
本件原判決認定：上訴人即被告甲○○與李嘉仁（未據起訴）於民國八十四年三、四
月間，合夥在高雄縣鳳山市○○街二十五號設立「宏通國際事業股份有限公司」（下
稱宏通公司），並由甲○○擔任負責人，為從事業務之人，李嘉仁則以其妹李貴琡之
名義任股東，並掛名監察人，詎甲○○與李嘉仁均明知李貴琡並未實際在宏通公司領
取車馬費或薪資等所得，竟為申報宏通公司營業支出項目以減少營利事業所得稅，甲
○○即與李嘉仁共同基於概括之犯意聯絡，推由李嘉仁委請台北不知情之會計師王清
一，連續於八十四年七至十二月及八十五年間申報稅捐時，在其附隨業務所製作之扣
繳憑單上，登載李貴琡在八十四年七至十二月支領薪資所得新台幣（下同）十六萬五
千元、八十五年一至十二月支領薪資所得十六萬八千元等不實事項，復以該不實之扣
繳憑單，由甲○○交會計或其妻持向財政部台灣省南區國稅局高雄縣分局申報宏通公
司八十四年、八十五年度之營利事業稅捐，藉以逃漏八十四年度營利事業所得稅四萬
一千二百五十元、八十五年度營利事業所得稅四萬二千元，足以生損害於稅捐稽徵機
關課徵稅捐之正確性及李貴琡等情，認甲○○之犯行明確，因而維持第一審依牽連犯
規定，論處上訴人即被告甲○○公司負責人，為納稅義務人，共同連續以詐術逃漏稅
捐之罪刑，駁回甲○○在第二審之上訴，固非無見。
惟查，稅捐稽徵法第四十七條第一款規定：公司法規定之公司負責人，關於納稅義務
人應處徒刑之規定適用之。其法律上之性質，因法人無受徒刑處罰之適應性，且公司
與公司負責人，在法律上並非同一之人格主體，納稅義務人係公司組織而應受處罰者
，僅以關於納稅義務人應處徒刑之規定，轉嫁處罰公司負責人而已，為代罰性質，則
公司負責人，自無與他人有犯意聯絡、行為分擔而成立共同正犯之可能。縱令由公司
負責人代表公司為之，究非公司負責人本人之犯罪行為，故與公司負責人自己所為之
其他犯罪行為間，無方法結果牽連關係之可言。亦無所謂以概括犯意而成立連續犯之
可言。是以，本件係公司為納稅義務人逃漏稅之處罰轉嫁予被告而已，當無成立共同
正犯、牽連犯、連續犯可言。原判決依共同正犯、牽連犯、連續犯之規定，論處被告
上開罪刑，於法即有違誤。次查原判決既認定李貴琡係該公司之掛名股東，並為監察
人，未支領該公司監察人之車馬費，該公司於申報八十四、八十五年營利事業所得稅
時，虛列李貴琡支領車馬費或薪資之扣繳憑單等事實，但如果該公司確有支付監察人
酬勞金，而由他人以李貴琡名義領取者，當然不發生公司逃漏稅之問題，更不生公司
為納稅義務人，將公司之逃漏稅處罰轉嫁於公司負責人之問題。依卷附公司登記卡及
公司章程之記載，公司應支付董事、監察人酬勞金（見偵卷第六十八頁背面、一審卷
第三十八頁），則公司依法及公司章程本有支付監察人酬勞金之義務，且李貴琡於偵
查中供述係乃兄李嘉仁囑意其在公司掛名（見同卷第二十三頁背面），被告曾狀謂李
嘉仁時在電信局任職，乃由李貴琡掛名，實際上係由李嘉仁在公司實際執行職務等語
（見偵卷第四五頁），於偵查中，被告復供述：李嘉仁有以其姊夫吳榮昆名義向公司
一次領取六個月車馬費三十萬元等語，李貴琡復供述該吳榮昆係其姊夫（見同卷第六
六、六七頁），該吳榮昆並非公司董事或監察人，李貴琡之兄李嘉仁為何以其名義向
公司領取六個月之車馬費三十萬元﹖此款為何項目，與公司監察人之酬勞金之支出有
無關係﹖殊有疑問，此攸關該公司有無逃漏稅及得否轉嫁被告等問題，原審並未查明
清楚，率行判決，有嫌速斷。兩造上訴意旨，皆指摘原判決違背法令，非無理由，應
將原判決撤銷，發回更審，期臻翔實。
據上論結，應依刑事訴訟法第三百九十七條、第四百零一條，判決如主文。
中      華      民      國    八十九    年      八      月    二十四    日
                              最高法院刑事第四庭
                                  審判長法官  黃  劍  青
                                        法官  劉  敬  一
                                        法官  林  增  福
                                        法官  楊  商  江
                                        法官  邵  燕  玲
      右正本證明與原本無異
                                              書  記  官
中      華      民      國    八十九    年      八      月    三十一    日
                                                                        Ｂ


司法院資訊處製作；財團法人民間司法改革基金會備份。
